臺灣臺南地方法院刑事判決　　　　　　　　　　　　　九十三年度易字第四三一號
　　公　訴　人　臺灣台南地方法院檢察署檢察官
　　被　　　告　甲○○
右列被告因傷害等案件，經檢察官提起公訴（九十三年度偵字第四四二一號），本院
判決如左：
    主  文
甲○○傷害人之身體，累犯，處拘役拾日，如易科罰金，以佰元折算壹日。
被訴恐嚇危害安全部分無罪。
    事  實
一、甲○○前於民國九十一年間因侵占案件，經本院於九十一年六月十二日以九十一
    年新簡字第二三六號判處有期徒刑三月確定，甫於九十二年五月二十五日執行完
    畢出監。甲○○與乙○○○係三親等之旁系姻親關係（乙○○○之丈夫與甲○○
    係同祖父之叔姪），平日同住於臺南縣新化鎮崙頂里崙子頂三六六號住處，二人
    係家庭暴力防治法第三條第四款所稱之家庭成員關係。甲○○與乙○○○因金錢
    糾紛，於九十三年一月九日下午六時許在前開住處發生口角衝突，期間甲○○竟
    基於傷害之犯意，徒手毆打乙○○○之頭部，並推倒乙○○○，致其頭部撞擊牆
    壁因而受有腦震盪之傷害。
二、案經乙○○○訴由臺南縣警察局新化分局報請臺灣台南地方法院檢察署檢察官偵
    查起訴。
    理  由
壹、有罪部分：
一、訊據被告甲○○迭於警詢及本院審理時供承有於右揭時、地與告訴人乙○○○因
    金錢糾紛發生衝突，在衝突過程中毆打告訴人頭部，並推倒告訴人致其頭部撞擊
    牆壁等事實，惟矢口否認有傷害告訴人之犯意及犯行，辯稱：當天告訴人拿掃把
    打伊腳部，後來拿一枝彎型的刀子說伊欺負她老人家欠錢不還，後來又說要死，
    自己撞牆壁，告訴人手部刀傷是搶刀的過程中受傷的，告訴人曾經到唪口派出所
    報案報了十幾次，都說伊欠錢不還云云。
二、經查：
  (一)告訴人乙○○○警詢中之陳述，經被告甲○○表示不同意引用為本件判決之證據
    ，且無刑事訴訟法第一百五十九條之二、之三所示之較可信之特別情況，因認乙
    ○○○警詢中之陳述並無證據能力，合先敘明。
  (二)右開被告甲○○供認之事實核與告訴人乙○○○於偵查及本院審理中指述：甲○
    ○打伊頭部；甲○○打伊頭部並甩巴掌；被告用手打伊頭，頭好像有撞到地板等
    語大致相符（見偵查卷第十頁；本院卷第四十八頁），又告訴人受有腦震盪傷害
    ，亦據其提出財團法人奇美醫院（以下簡稱奇美醫院）診斷證明書一紙附於警卷
    可參（見警卷第十頁），且告訴人乃一年過七十中旬高齡之婦人，其遭正值青壯
    之甲○○毆打頭部並推倒致頭部撞擊牆壁，因此受有腦震盪之傷害，亦屬合理。
    是告訴人指稱遭被告毆打致受有腦震盪之傷害乙節，應堪採信。若如被告所辯，
    告訴人當日是持彎刀向其追討積欠告訴人丈夫之金錢，則當日告訴人是居於債權
    人之強勢地位，且手握有彎刀利器，當無以頭部撞牆（或地板）等類似弱者地位
    求饒之必要，況以被告與告訴人間僅因少量金錢（據被告於警詢表示為新台幣一
    千六百元）而起爭執，並無何深仇大恨，衡諸常理，告訴人斷亦無以自戕其身體
    重要器官頭部至腦震盪程度之方式，陷被告於囹圄之必要，是被告辯稱告訴人腦
    震盪之傷害係其自己撞擊頭部造成云云，尚難憑採。
  (二)又證人即唪口派出所員警丙○○雖到庭證稱：渠認為乙○○○有一點被害妄想症
    ，常常把以前的事情說成是現在的遭遇等語（見本院卷第九十七頁），然此為證
    人主觀臆測之詞，並無任何醫學憑據，況據其描述所謂告訴人有「被害妄想」之
    情節，亦非告訴人曾有自殘、自虐之行為，是亦難據證人上開陳述據為有利於被
    告之認定。
  (三)按正當防衛，以對於現在不法之侵害為要件，防衛是否過當，應以防衛權存在為
    前提，若其行為與正當防衛之要件不合，即不生防衛是否過當之問題。又彼此互
    毆，必以一方初無傷人之行為，因排除對方不法之侵害而加以反擊，始得以正當
    防衛論。故侵害已過去後之報復行為，與無從分別何方為不法侵害之互毆行為，
    均不得主張正當防衛，此有最高法院九十二年度台上字第二五六一號判決可稽。
    查，本件被告供陳：伊搶完刀子後把告訴人推倒，她跌倒撞到牆壁等語（見本院
    卷第一０一頁），則縱使如被告所言，告訴人確有持刀揮舞之行為，然被告於將
    刀子奪下後，告訴人之侵害行為已然結束，被告於告訴人之侵害行為已過去後，
    另行推倒告訴人，即難謂係對於「現在不法之侵害」之反擊行為，揆諸右開說明
    ，即與正當防衛之要件有違，附此敘明。
  (四)綜合前述被告自承與告訴人發生爭執並毆打、推倒告訴人致其頭部遭受撞擊之過
    程、及告訴人之年紀暨及其所受傷勢等情況，相互勾稽，被告毆打告訴人致其受
    有腦震盪傷害之事證已臻明確，被告所辯係卸責之詞，不足採信，其傷害犯行洵
    堪認定，應依法論科。又被告甲○○雖另聲請傳訊本件案發前一個月左右受理其
    與告訴人間糾紛之員警及本院履勘現場之刀痕，欲證明當時告訴人曾持柴刀拍打
    房屋內房間的木材門及牆壁之事實，然被告所陳者為與本案無關之事件，且縱認
    本件告訴人確有持刀行為，然被告於奪取告訴人所持刀刃後另續為推倒告訴人之
    積極傷害行為，亦難認係屬正當防衛而得以免責乙節，亦如前述，故縱其所陳為
    真，亦無礙本件事實之認定，本院認無傳訊警員及履勘現場之必要，附此敘明。
四、核被告甲○○所為，係犯刑法第二百七十七條第一項之普通傷害罪。又被告與告
    訴人具有嬸姪之三等旁系姻親關係，本件被告對告訴人實施身體上不法侵害行為
    ，而成立傷害罪，自屬家庭暴力防治法第二條第二項所稱之家庭暴力罪。又被告
    有如事實欄所述之科刑及執行紀錄，有卷附臺灣高等法院被告全國前案紀錄表可
    按，其受有期徒刑之執行完畢，五年以內再犯有期徒刑以上之罪，為累犯，應依
    法加重其刑。爰審酌被告與告訴人乙○○○係嬸姪關係（告訴人乙○○○係被告
    之嬸嬸），因金錢糾紛而生本件傷害犯行、被告係晚輩，年輕力壯，不思以和平
    方法與年邁長輩之告訴人解決問題，竟毫無節制，恣意毆打告訴人，幸所造成之
    傷勢非重，暨犯後之態度等一切情狀，量處如主文所示之刑，並諭知易科罰金之
    折算標準，以資懲儆。公訴人雖對被告具體求刑十月，惟本院認量處如主文所示
    之刑，已罰當其罪，足資懲儆，併此敘明。
貳、不另為無罪諭知及無罪部分：
一、公訴意旨又認：
  (一)被告甲○○於右開時地，並有抓告訴人頭部撞擊地板及持水果刀一把作狀欲挖乙
    ○○○眼睛之行為，致告訴人於抵擋時受有右大姆指韌帶及神經斷裂、左大姆指
    血腫等傷害，因認被告此部分亦犯傷害罪嫌。
  (二)被告甲○○於右述時、地以「若告我害我被關，就要挖你眼睛！」等加害告訴人
    生命、身體等語，恐嚇告訴人，致其心生畏懼。因認被告甲○○另涉有刑法三百
    零五條之恐嚇危害安全罪嫌。
二、按犯罪事實應依證據認定之，無證據不得認定犯罪事實；又不能證明被告犯罪者
    ，應諭知無罪之判決，刑事訴訟法第一百五十四條第二項、第三百零一條第一項
    分別定有明文。又告訴人之告訴，係以使被告受刑事訴追為目的，是其陳述是否
    與事實相符，仍應調查其他證據以資審認，換言之，即必須藉由補強證據之存在
    ，以增強或擔保告訴人陳述之證明力，該告訴人之證述，始適合作為認定犯罪事
    實之基礎，最高法院五十二年臺上字第一三００號判例可資參照。
三、經查：
  (一)被告被訴傷害罪部分：
  1.本件公訴人認被告甲○○涉有右揭傷害罪嫌，無非係以告訴人乙○○○警詢中之
    單一指訴為據。訊據被告堅詞否認有右開行為，辯稱：是告訴人自己撞牆壁且持
    刀揮舞，其拇指的傷勢應該是伊要搶刀子時劃過所造成，伊不可能刺長輩的眼睛
    等語。
  2.然查，告訴人於警詢中之陳述並無證據能力乙節，已如前述，是告訴人於警詢中
    不利被告之陳述已難據為不利於被告之認定。況告訴人於偵查中以證人身份具結
    後證述略以：「（九十三年一月九日下午六時許，在新化鎮崙頂里三六六號甲○
    ○有毆打妳？）有，他打我頭部並甩巴掌」，甲○○將伊打倒在地後，就去廚房
    拿一把水果刀出來，作狀要插伊眼睛，伊用手去抵擋，手有受傷（見偵查卷第十
    、十一頁），嗣於本院審理中結證稱：甲○○去廚房拿割香蕉的刀子要刺伊眼睛
    ，伊不讓他刺，以手遮住眼睛，伊忘記他如何拿刀，伊如何受傷也忘記了，「（
    你的手是否被被告拿刀劃到的？）是被刀子割到的」、「（是否你要搶刀子割到
    的？）我忘記了」，甲○○要跟伊拿錢，伊說沒有錢可以給，甲○○就用手打伊
    的頭，伊的頭沒有撞到牆壁，好像有撞到地板，「（為何撞到地板？是否被告壓
    你的？）忘記了」，甲○○用拳頭打伊，還有打巴掌，伊被打到倒在地上，有無
    用伊的頭去撞地上伊忘記了等語（見本院卷第四十八至五十三頁）。亦未明確指
    述被告有抓其頭部撞擊地板、牆壁或持刀挖刺其眼、手之情事，況若被告果有上
    述行為，則當屬至為殘暴之舉，衡情應係記憶深刻，豈有輕易遺忘之理！是告訴
    人於偵查中指訴被告持刀作狀插其眼睛乙節，實堪可疑。
  3.告訴人右開診斷證明書及奇美醫院函覆本院所檢送告訴人之病歷資料顯示，當日
    告訴人之左、右大拇指別受有切割傷、屈腱斷裂、尺側神經斷裂及血腫傷害，此
    有該院出具之診斷證明書及九十三年八月二十四日（九三）奇醫字第四四六三號
    函【記載略以：「Right thumb cutting injury with FPL and ulnar digital
    nerve rupture Left thumb hematoma」】暨所附病歷摘要在卷可稽（見警卷第
    十頁、本院卷第六十八至九十一頁），據此病症記載，雖無法辨別告訴人所受之
    傷勢究係因被告與告訴人搶奪刀子所造成之切割傷，或係被告持刀子穿刺所造成
    之切割，然細究病歷所附之傷口略圖，告訴人左、右大拇指之傷口均呈延伸拖曳
    形狀（本院卷第九十一頁），外觀上反而較似被告所陳搶刀過程造成之割傷，而
    非告訴人所指之作狀插其眼部造成之穿刺傷，是前開診斷證明書及病歷資料亦難
    憑以認定被告有故意持刀刺傷告訴人手部之犯行。
  4.此外，本院復查無其他積極證據足資證明被告確有以前述方式傷害告訴人之行為
    ，惟公訴意旨既認此部分行為與前揭經論罪科刑之傷害行為部分存有實質上一罪
    關係，爰不另為無罪判決之諭知，附予指明。
  (一)被告被訴恐嚇危害安全部分：
  1.公訴人認被告甲○○涉有恐嚇危害安全罪嫌，無非係以告訴人乙○○○之單一指
    指訴為憑。訊據被告堅詞否認有恐嚇之犯行，辯稱：伊沒有對告訴人為上開恐嚇
    言詞，也不會挖長輩的眼睛等語。經查，告訴人乙○○○雖於偵查中以證人身份
    具結稱：九十三年一月九日甲○○有恐嚇伊「若告我害我被關，就要挖你眼睛！
    」等語（見偵查卷第十一頁），惟其嗣於本院審理中另證述略以：「（檢察官問
    ：被告打你的過程，有無恐嚇你？）忘記了。」、「（檢察官問：被告有無說若
    告他害他被關，就要挖你的眼睛？）有說要挖我的眼睛。」、「（被告問：我何
    時說我要刺你的眼睛？罵過你？）有，常常說要刺我的眼睛，說的時候有無拿刀
    子我不知道，也常常罵我。」等語（見本院卷第四十九至五十二頁），是告訴人
    對於被告出言恐嚇之時間，陳述不一且不確定。是被告究竟有無對告訴人為上開
    恐嚇之言詞，亦非無疑。此外，復無任何積極證據足資證明被告確有前開恐嚇告
    訴人之行為，是本件實難憑告訴人單一且不明確之指述遽為不利於被告之認定。
  2.綜上，公訴人所舉之證據尚不足以證明被告涉有起訴意旨所指之恐嚇犯行，本院
    復查無其他積極證據足資證明被告確有前述恐嚇告訴人之行為，既不能證明被告
    犯罪，依法應諭知無罪之判決，以免冤抑。
據上論斷，應依刑事訴訟法第二百九十九條第一項前段、第三百零一條第一項，刑法
第二百七十七條第一項、第四十七條、第四十一條第一項前段，罰金罰鍰提高標準條
例第一條前段、第二條，判決如主文。
本案經檢察官陳本良到庭執行職務。
中      華      民      國      九十三      年    九    月    二十七    日
                                        臺灣臺南地方法院刑事第三庭
                                            審判長法  官  陳欽賢
                                                  法  官  林佩儒
                                                  法  官  莊玉熙
右正本證明與原本無異。
如不服本判決，應於判決送達後十日內向本院提出上訴狀( 應附繕本 )。
                                                  書記官  陳靜娟
中      華      民      國      九十三      年    十    月     十一     日
附錄本案論罪科刑法條全文：
中華民國刑法第二百七十七條
傷害人之身體或健康者，處三年以下有期徒刑、拘役或一千元以下罰金。
犯前項之罪因而致人於死者，處無期徒刑或七年以上有期徒刑；致重傷者，處三年以
上十年以下有期徒刑。
